臺灣高等法院臺中分院民事裁定
111年度抗字第269號
抗  告  人  許棟樑  
代  理  人  李易璋律師
相  對  人  蔡宗華  
            王瑞和  
            施美滿  
            王楚賢  
            王翔煒  
            王志銘  
            王世村  
            王世華  
            王雅惠  
            施招治  
            蔣明敬  
            鄭明前  
            鄭明寳  
            鄭明貴  
            鄭明川  
            鄭張阿青
上列當事人間分割共有物事件，抗告人對於民國111年6月2日臺
灣彰化地方法院111年度訴字第100號裁定提起抗告，本院裁定如
下：
    主  文
原裁定關於駁回抗告人反訴請求分割坐落彰化縣○○鄉○○段0000○0
000地號土地部分廢棄。
其餘抗告駁回。
    理  由
一、相對人蔡宗華於原審以抗告人及相對人王瑞和、蔣明敬、王
    志銘、王世村、王世華、施招治、施美滿、王楚賢、王翔煒
    、王雅惠（下合稱許棟樑等11人）、鄭明前、鄭明寶、鄭明
    貴、鄭明川為被告，起訴請求分割其及許棟樑等11人所共有
    坐落彰化縣○○鄉○○段0000地號土地（下稱1851地號土地），
    及其與許棟樑等11人、鄭明前、鄭明寶、鄭明貴、鄭明川所
    共有坐落同段1852地號土地（下稱1852地號土地）。抗告人
    提起反訴，反訴聲明第一項請求分割許棟樑等11人與鄭明貴
    、鄭張阿青所共有坐落同段1847、1850地號土地（下稱1847
    、1850地號土地）。聲明第二項、第三項請求分割1851、18
    52地號土地。原裁定駁回抗告人之反訴，抗告人不服提起抗
    告，其抗告意旨略以：本件反訴符合民法第824條規定，亦
    非專屬於其他法院管轄，基於紛爭一次解決之目的，應使18
    51、1852、1847、1850地號土地合併分割，為此提起抗告，
    請求廢棄原裁定。
二、按被告於言詞辯論終結前，得在本訴繫屬之法院，對於原告
    及就訴訟標的必須合一確定之人提起反訴；反訴之標的，如
    專屬他法院管轄，或與本訴之標的及其防禦方法不相牽連者
    ，不得提起，民事訴訟法第259條、第260條第1項分別定有
    明文。而該法第259條於89年2月9日修正時之立法目的，乃
    為擴大反訴制度解決紛爭之功能，使本訴被告得對原告及就
    訴訟標的必須合一確定之人提起反訴。是以修正後已變更以
    往實務所持「本訴與反訴當事人必須完全相同，僅異其原被
    告地位」之見解。而請求分割共有物之訴，屬於民事訴訟法
    第56條第1項所稱訴訟標的，對於共同訴訟之各人必須合一
    確定。本件蔡宗華、鄭明前、鄭明寶、鄭明川雖非1847、18
    50地號土地之共有人，鄭張阿青亦非1851、1852地號土地之
    共有人，然抗告人提起反訴請求將1847、1850地號土地，與
    本訴之1851、1852地號土地合併分割，揆諸前揭說明，為固
    有必要共同訴訟，自應以包括本訴原告蔡宗華在內之1851、
    1852地號土地共有人全體，及1847、1850地號土地之其他共
    有人為反訴被告，當事人適格始無欠缺。準此，抗告人以本
    訴原告蔡宗華及1851、1852地號土地共有人全體暨其餘有合
    一確定必要之共有人為被告，提起反訴，自為民事訴訟法第
    259條規定所許。
三、次按共有人相同之數不動產，除法令另有規定外，共有人得
    請求合併分割。共有人部分相同之相鄰數不動產，各該不動
    產均具應有部分之共有人，經各不動產應有部分過半數共有
    人之同意，得適用前項規定，請求合併分割。但法院認合併
    分割為不適當者，仍分別分割之，民法第824條第5項、第6
    項定有明文。考其立法理由「共有人相同之數筆土地常因不
    能合併分割，致分割方法採酌上甚為困難，且因而產生土地
    細分，有礙社會經濟之發展，爰增訂第5項，以資解決。但
    法令有不得合併分割之限制者，如土地使用分區不同，則不
    在此限」，及「為促進土地利用，避免土地過分細分，爰於
    第6項增訂相鄰各不動產應有部分過半數共有人之同意，即
    得請求法院合併分割。此時，各該不動產均具應有部分之共
    有人始享有訴訟權能。其於起訴後請求合併分割者，原告可
    依訴之追加，被告可依反訴之程序行之」意旨，可知在分割
    共有物之訴訟，共有人相同之數不動產之共有人為被告，或
    共有人部分相同之相鄰數不動產，各該不動產均具應有部分
    之共有人為被告，以共有之他筆土地與共有之本訴土地應合
    併分割為由，就他筆土地反訴請求分割共有物，即可認為本
    訴與反訴間有牽連關係，而應許由被告提起反訴，請求合併
    分割。抗告人既為1851、1852、1847、1850地號土地之共有
    人，則其反訴聲明第一項請求將1847、1850地號土地與本訴
    之1851、1852地號土地合併分割，依上開說明，應認與本訴
    之標的及其防禦方法相牽連，而得提起反訴。況依卷內證據
    資料，本件業經上開4筆地號土地各不動產所有權應有部分
    過半數共有人同意合併分割，參諸前揭說明，抗告人自得依
    民法第824條第6項規定請求合併分割。
四、按已起訴之事件，在訴訟繫屬中，該訴訟之原告或被告不得
    更以他造為被告，就同一訴訟標的提起新訴或反訴，此觀民
    事訴訟法第253條規定即明。查抗告人反訴聲明第二項、第
    三項請求分割1851、1852地號土地部分，係針對本訴同一訴
    訟標的為請求，屬重複起訴。從而，抗告人此部分反訴為不
    合法，應予駁回。
五、綜上所述，抗告人提起反訴，請求分割1847、1850地號土地
    ，於法有據，應予准許。原裁定駁回抗告人此部分反訴，尚
    有未洽，抗告論旨指摘原裁定此部分不當，求予廢棄，為有
    理由，爰由本院將原裁定此部分廢棄，發回原法院另為適當
    之處理。至抗告人反訴請求分割1851、1852地號土地部分，
    屬重複起訴，於法不合。原裁定駁回抗告人此部分反訴，理
    由雖有不同，惟結論並無二致，仍應維持，此部分抗告為無
    理由，應予駁回。又本件非為終局裁定，參照民事訴訟法第
    95條準用第87條第1項規定，毋庸為抗告費用之諭知，附此
    敘明。
六、據上論結，本件抗告為一部有理由、一部無理由，爰裁定如
    主文。
中　　華　　民　　國　　111 　年　　7 　　月　　28　　日
                民事第八庭  審判長法　官  杭起鶴 
　　　　　　　　　　　      　　　法　官  黃裕仁 
　　　　　　　　　　　      　　　法　官  羅智文
正本係照原本作成。
不得再抗告。
                                  書記官  林賢慧
　　　　　　　　　　　　　　　　　　　
中　　華　　民　　國　　111 　年　　7 　　月　　28　　日